ACORDAO-COMPLETO-2478074

ACÓRDÃO 1357/2022 ATA 8/2022 - SEGUNDA CÂMARA

VISTOS, relatados e discutidos estes autos de Tomada de Contas Especial, ora em fase de Embargos de Declaração opostos por Ailton Nascimento contra o Acórdão 2140/2021-TCU-Segunda Câmara, proferido em sede de Recurso de Reconsideração;
ACORDAM os Ministros do Tribunal de Contas da União, reunidos em Sessão de 2ª Câmara, diante das razões expostas pelo Relator e com fundamento nos arts. 32, inciso II, e 34 da Lei 8.443, de 16/7/1992, em:
9.1. conhecer dos Embargos Declaratórios opostos por Ailton Nascimento, acolhendo-os em parte para, nos termos do Voto que fundamenta o presente decisum, suprir omissão verificada no Acórdão 2140/2021-TCU-Segunda Câmara, mantendo essa deliberação, de todo modo, em seus exatos termos, eis que a referida omissão não justifica a atribuição de qualquer efeito infringente ao recurso ora apreciado;
9.2. dar ciência desta decisão ao recorrente e ao Procurador-Chefe da Procuradoria da República no Estado de Sergipe, fazendo remissão, no caso desse último destinatário, aos Ofícios 9897/2020-TCU/Seproc de 16/3/2020 (peça 64) e 9380/2021-TCU/Seproc de 9/3/2021 (peça 106) .

Tomada de Contas Especial, ora em fase de Embargos de Declaração opostos por Ailton Nascimento contra o Acórdão 2.140/2021-TCU-2ª Câmara, proferido em sede de Recurso de Reconsideração.

Segunda Câmara

Município de São Francisco-SE.

3. Interessados/Responsáveis/Recorrentes:
3.1. Interessado: Ministério do Turismo (MTur).
3.2. Responsável: Ailton Nascimento (CPF XXX.517.505-XX).
3.3. Embargante: Ailton Nascimento (CPF XXX.517.505-XX).

13.1. Ministros presentes: Bruno Dantas (Presidente), Augusto Nardes, Aroldo Cedraz (Relator) e Antonio Anastasia.
13.2. Ministros-Substitutos presentes: Marcos Bemquerer Costa e André Luís de Carvalho.

AROLDO CEDRAZ

Ministro Aroldo Cedraz.

Trata-se de Embargos de Declaração opostos pelo Sr. Ailton Nascimento (peça 113) em face do Acórdão 2140/2021-TCU-Segunda Câmara (peça 101) , mediante o qual este Tribunal de Contas da União (TCU) , sob minha relatoria, decidiu conhecer e negar provimento a Recurso de Reconsideração interposto pelo ora embargante contra o Acórdão 1.483/2020 proferido por este mesmo Colegiado sob a relatoria do Ministro André Luís de Carvalho (peça 55) .
2.	Naquela fase recursal, foram mantidos, nos exatos termos da mencionada deliberação de 2020, o julgamento pela irregularidade das contas do Sr. Ailton Nascimento, assim como o débito de R$ 100.000,00 - em valores originais que reportam a 2/7/2010 - e a multa de R$ 40.000,00 que lhe haviam sido imputados.
3.	Tal encaminhamento decorreu da impugnação total de despesas do Convênio Siconv 734941/2010 (peça 6) , celebrado entre o Ministério do Turismo (MTur) e o Município de São Francisco-SE, tendo por objeto a realização do projeto intitulado "São Francisco Fest 2010".
4.	Na presente etapa, após defender o cabimento de seus Embargos e tecer breve retrospecto processual (peça 113, p. 1-2) , o Sr. Ailton Nascimento apresenta as seguintes alegações no corpo de seu recurso:
"No voto condutor o Ministro Relator, seguindo a análise técnica do TCU, afirma que não fora comprovado o nexo de causalidade entre as despesas pagas com as realizadas, inerente à Festa denominada 'São Francisco Fest 2010', ocorrida no município de São Francisco/SE, nos dias 22 e 23/05/2010.
Se observado aos autos, o técnico analisador do Tribunal de Contas da União/TCU, buscou jurisprudências, fez transcrições de trechos do Convênio nº 734941/2010, apresentou teses sobre responsabilidade do agente público, fez ilações sobre a não comunhão entre as esferas administrativas, cíveis e penais, bem como outras situações, tudo isso, seguido pelo Ministro Relator, contudo, deixou de observar várias peças processuais que identificam o nexo causal, gerando, desta forma, omissão, que precisa ser esclarecida.
Se tem nos autos, o Contrato nº 058/2010, Plano de Trabalho, Notas Fiscal nº 000115, recibo da empresa contratada afirmando que recebeu os recursos financeiros decorrentes da contratação, extratos bancários, demonstrando a saída do dinheiro da conta específica, cartas de exclusividades, contratos demonstrando os cachês das bandas, que demonstra o nexo causal, as declarações que informam a execução do Convênio nº 734941/2010 a realização da festa 'São Francisco Fest 2010', tudo isso desprezado pelo técnico auditor do TCU, seguido pelo Ministro Relator, portando, precisa-se saber se há ou não nexo causal nesta lide.
Ponto a esclarecer: Se há ou não nexo causal entre as contratações e as despesas constantes dos autos, observando o Plano de Trabalho, Contrato nº 058/2010, Nota Fiscal nº 000115, extrato bancário, recibos, cartas informando os cachês das bandas etc., para que não restem dúvidas sobre a execução da festa 'São Francisco Fest 2010'.
Outro ponto a esclarecer é que nem o Ministério do Turismo, nem mesmo o Tribunal de Contas da União - TCU, afirma que a festa 'São Francisco Fest 2010', não correu, fato este alegado pelo Recorrente e ficando omisso nesta demanda, o qual precisa ser elucidado.
Salienta-se que o Recorrente não está inovando, todas as provas aqui demonstradas, encontram-se apensadas ao Processo TCU Processo 035.253/2017-7, as quais foram desprezadas quando da análise técnica que fora acompanhada pelo Ministro Relator e demais membros, somente o TCU trazendo ilações, jurisprudências e dispositivos do Convênio nº 734941/2010, que vieram a prejudicar a imparcialidade na condução processual, o que atingiu categoricamente o Recorrente, com glosas de serviços executados, bem com multas exorbitantes, fugindo um pouco do papel desta respeitável Egrégia Corte de Contas, que tem, como preponderante, orientar os gestores que agem com boa-fé administrativa, como é o caso em concreto.
Portanto, pede-se que seja esclarecido, observando todas as provas constantes dos autos, se há ou não nexo causal entre as despesas e os pagamentos realizados.
Não é uma ausência de um número do convênio na nota fiscal que deve afastar o nexo causal, maculando um procedimento administrativo, na sua integralidade.
Para ajudar na compreensão do Ministro Relator, sugere-se que seja observado o Contrato nº 058/2010, o qual se encontra nos autos.
Pelo visto no Contrato nº 058/2010, foram contratadas as Bandas VIOLA E MULHERES PERDIDAS para tocarem no dia 22 de maio de 2010 e ASAS MORENAS E SEEWAY, no dia 23 de maio de 2010, o plano de trabalho autoriza as contratações para essas datas, bem como os recibos, declarações de terceiros, inclusive de um Vereador, demonstram que houve a execução da festa, portanto, qual a dúvida?
DA OMISSÃO/OBSCURIDADE - NÃO APRECIAÇÃO CORRETA SOBRE O ACÓRDÃO TCU 5069/2016, PROLATADO NO PROCESSO TCU - Processo 001.004/2015-8, DO MUNICÍPIO DE POÇO VERDE/SERGIPE
O Embargante alegou no Recurso de Reconsideração que, as ocorrências aqui tratadas são iguais, análogas, às do Processo TCU - Processo 001.004/2015-8, de Poço Verde, que gerou o Acórdão 5069/2016-TCU-Primeira Câmara, que diga-se de passagem, é de SERGIPE, constando cartas de exclusividades com datas determinadas, não registradas em cartório, ou seja, a mesma situação aqui abordada, contudo o técnico analisador, ao apreciar a argumentação, somente fez a seguinte ilação:
13.9 Diferentemente das contas julgadas regulares com ressalvas mediante o Acórdão 5069/2016-TCU-Primeira Câmara (peça 79) , apontadas como paradigma pelo recorrente, nas presentes contas não restou comprovada a realização do evento objeto do convênio, conforme concluiu a Nota Técnica de Análise 158/2013 e de respectivo despacho (peças 21, p. 2, e 26) . Ademais, não foi demonstrado o nexo de causalidade entre a verba conveniada e as despesas efetuadas. Assim, não se trata de hipótese semelhante, razão pela qual as presentes contas não merecem mesmo julgamento.
Ora, pelo visto estão tratando os iguais com desigualdades, posto que é a mesma situação do processo em voga, fora contratada empresa intermediária, TOQXOTE EMPREENDIMENTOS ARTÍSTICOS LTDA - ME, para apresentação das Bandas Forró dos Gordinhos, Jeannye e Sonho Real, nos dias 19 e 20 de junho de 2010, não sendo as cartas de exclusividades registradas em cartório, ou seja, caso idêntico ao apreciado pelo Tribunal de Contas da União - TCU.
A questão de regularidade com ressalva atribuída pelo Ministério do Turismo, no Processo TCU Processo 001.004/2015-8, não impede que o TCU vislumbre o erro cometido pelo Ministério do Turismo, que tratou os iguais, como desiguais; para um Gestor foi aprovação com ressalva, para outro, situação idêntica, irregulares, situação esta que deve ser corrigida pela Egrégia Corte de Contas, para que se tenha SEGURANÇA JURÍDICA.
Situação a ser esclarecida: Que seja resolvida a INSEGURANÇA JURÍDICA causada pelo desprezo do técnico do Tribunal de Contas da União, que não se debruçou no Processo TCU Processo 001.004/2015-8, Acórdão 5069/2016-TCU-Primeira Câmara, para saber se a mesma situação aqui tratada, para que melhor proceda seu juízo de valor, tendo como agravante que o Ministro Relator o acompanhou, sendo induzido a erro, o que deve ser corrigido neste momento.
O Tribunal de Contas da União - TCU, como órgão sério que é, de responsabilidade ímpar, jamais permitirá uma situação desta, que somente está prejudicando o Embargante.
DA OMISSÃO/OBSCURIDADE - AUSÊNCIA DA ANÁLISE DOS PRINCÍPOS DA RAZOABILIDADE E PROPORCIONALIDADE
O Embargante alegou em seu Recurso de Reconsideração, a irrazoabilidade e desproporcionalidade no quanto aplicado da multa, que fora de R$ 40.000,00 (quarenta mil reais) , contudo, o técnico, não se sabe se utilizada a má-fé, somente corrigiu o valor do principal, encontrando o valor de a ser eventualmente ressarcido de R$ 171.850,00 (cento e setenta e um mil e oitocentos e cinquenta reais) , sendo que o valor da multa configuraria um percentual de 23,2% (vinte e três vírgula dois por cento) .
17.4 A proporcionalidade da multa do art. 57 da Lei 8.443/1992 em relação ao débito é decorrente do grau de reprovabilidade das condutas praticadas pelos responsáveis. No presente caso, levando-se em conta o valor atualizado do dano, calculado por meio do Sistema Débito até o dia da sessão do julgamento, em 10/3/2020, o Tribunal poderia ter imputado multa de até 100% do valor de R$ 171.850,00, o que não ocorreu. Ressalta-se, dessa forma, que não foi fixada em valor desarrazoado, nem desproporcional, uma vez que a multa imputada alcançou 23,2% desse valor.
Pelo visto acima, o débito é de R$ 100.000,00 (cem mil reais) , sendo R$ 40.000,00 (quarenta mil reais) , corresponde ao percentual de 40% (quarenta por cento) , o que foi inobservado pelo técnico analisador e acompanhado, inocentemente, pelo Ministros do Colegiado, o que deve ser corrigido neste momento.
Ora, se o débito foi corrigido, a multa também efetivamente deveria ser corrigida, o que alcançaria um percentual mais avultoso, o que desprezado pelo Tribunal de Contas da União - TCU.
Ponto a ser esclarecido: A multa aplicada, após reanálise pelos responsáveis auditores desta Egrégia Corte de Contas, é abusiva ou não, isso se corrigidos o valor glosado, bem como a multa, que no entendimento do Embargante, soma o percentual de 40% (quarenta por cento) , multa esta exorbitante, para um simples pai de família, morador de um município de apenas 3.724 habitantes, isso considerando o último censo demográfico.
DA OMISSÃO/OBSCURIDADE - INOBSERVÂNCIA DOS TERMOS DA CLÁUSULA DÉCIMA SEXTA - DA GLOSA DAS DESPESAS - CONVÊNIO Nº 734941/2010
O Tribunal de Contas da União - TCU, bem como o Ministério do Turismo, esqueceram de observar os termos da CLÁUSULA DÉCIMA SEXTA - DA GLOSA DAS DESPESAS, do Convênio nº 724941/2010, uma vez que, em nenhum momento o Embargante infringiu os itens I a IX da referida cláusula, portanto, merecendo sanar esta omissão.
As ocorrências citadas pelo Ministério do Turismo, acompanhadas pela Egrégia Corte de Contas, ferem de morte os termos odo Convênio nº 734941/2010, o que deve ser esclarecido pela nobre casa julgadora.
O Embargante afirmou que cumpriu veementemente os termos do Convênio nº 734941/2010, portanto, não há qualquer configuração de desconformidade com a Cláusula Décima Sexta, que diz taxativamente quais as ocorrências são ensejadoras de GLOSA.
Ponto a ser esclarecido: As ocorrências tratadas nesta lide se encaixam nas restrições constantes da Cláusula Décima Sexta, do Convênio nº 734941/2010, [sendo elas] motivadoras de glosas?
Espera-se que o Tribunal de Contas da União - TCU se debruce efetivamente nas questões trazidas à baila, para saná-las, visando trazer SEGURANÇA JURÍDICA para seus jurisdicionados.
DA OMISSÃO/OBSCURIDADE - R$ 5.250,00 DE ISSQN COBRADO SOBRE O VALOR DA NOTA FISCAL Nº 000115, QUE FICOU NOS COFRES MUNICIPAIS, QUEM DEVOLVE - ENRIQUECIMENTO SEM CAUSA.
O Tribunal de Contas da União - TCU, ao apreciar quem arcará com os R$ 5.250,00 (cinco mil, duzentos e cinquenta reais) , que foram cobrados quando do pagamento da nota fiscal nº 000115, de ISSQN, apenas fez ilações, que não chegaram a realmente combater a tese do Embargante.
A Egrégia Corte de Contas, apenas tratou da matéria, como abaixo consignado:
16.12 O valor do Convênio Siconv 734941/2010 corresponde a R$ 105.000,00, com seguinte composição: R$ 5.000,00 de contrapartida do convenente e R$ 100.000,00 à conta do concedente. Considerando que o acórdão recorrido condenou o recorrente ao recolhimento do valor de R$ 100.000,00, relativo ao montante transferido pela União, não houve condenação indevida quanto ao valor.
Ora, sabe-se que fora descontado R$ 5.250,00 (cinco mil, duzentos e cinquenta reais) de ISSQN quando do pagamento da Nota Fiscal nº 000115, valor este que ficou nos cofres públicos municipais, portanto, o Embargante jamais poderá arcar com esse ônus.
Ponto a ser esclarecido: Se o valor de R$ 5.250,00 (cinco mil, duzentos e cinquenta reais) , cobrados de ISSQN, ficou nos cofres municipais, quem deve arcar com esse ônus?
Pelo visto, se o Tribunal de Contas da União - TCU mantiver os termos do Acórdão 2140/2021-TCU-Segunda Câmara, nesse ponto, estará apoiando o enriquecimento ilícito, o que não é permitido pelo nosso ordenamento jurídico." (há destaques em negrito no original) 
5.	Com base nessa argumentação, o Sr. Antônio Almeida Neto assim conclui seus Declaratórios:
"Ex positi, e demonstrados os pontos omissos, obscuros no brilhante Acórdão 2140/2021-TCU-Segunda Câmara e, balizado na Lei nº 8.443/1992, bem como no art. 287 e seus dispositivos, do Regimento Interno do TCU, o suplicante requer:
Que haja o recebimento dos presentes Embargos de Declaração com Efeitos Infringentes, suprimindo as omissões, obscuridades, contradições, e que haja a modificação do Acórdão 2140/2021-TCU-Segunda Câmara, prolatado no Processo TCU - Processo 035.253/2017-7, julgando REGULAR a Tomada de Contas Especial, afastando qualquer tipo de ressarcimento e/ou multa aplicada ao Embargante, dando-o quitação, por ser de direito e representar JUSTIÇA;
Em observância ao princípio da eventualidade, acaso negado o pedido acima, que haja a mutação do Acórdão 2140/2021-TCU-Segunda Câmara, prolatado no Processo TCU - Processo 035.253/2017-7, julgando REGULAR COM RESSALVA a Tomada de Contas Especial, afastando o débito e a multa imputados ao Embargante, dando-o quitação, por ser de direito e representar JUSTIÇA;
Em última situação, em razão dos princípios da boa-fé administrativa e da dignidade da pessoa humana, que seja reduzida a multa aplicada, para o mínimo permitido pelas normas vigentes, posto que se trata de um Embargante pobre, não tendo bens patrimoniais, e ex-Prefeito de uma cidade com apenas 3724 habitantes, para que se faça lídima JUSTIÇA."
	É o Relatório.

Lourival Freire Sobrinho (OAB/SE 5.646), representando Ailton Nascimento (procuração à peça 68).

Não atuou.

TOMADA DE CONTAS ESPECIAL. MINISTÉRIO DO TURISMO. CONVÊNIO. SÃO FRANCISCO - FEST 2010. TOTAL IMPUGNAÇÃO DOS DISPÊNDIOS. CITAÇÃO. AUDIÊNCIA. AUSÊNCIA DE NEXO CAUSAL ENTRE OS RECURSOS FEDERAIS REPASSADOS E OS SUPOSTOS DISPÊNDIOS. NÃO COMPROVAÇÃO DA BOA E REGULAR APLICAÇÃO DOS RECURSOS FEDERAIS TRANSFERIDOS. REVELIA DO RESPONSÁVEL. CONTAS IRREGULARES, DÉBITO, MULTA, CIÊNCIA (ACÓRDÃO 1.483/2020-TCU-2ª CÂMARA). RECURSO DE RECONSIDERAÇÃO. APELO CONHECIDO, PORÉM IMPROVIDO QUANTO AO MÉRITO (ACÓRDÃO 2.140/2021-TCU-2ª CÂMARA). EMBARGOS DE DECLARAÇÃO OPOSTOS EM FACE DESSA ÚLTIMA DECISÃO. OCORRÊNCIA DE UM DOS VÍCIOS ALEGADOS. EMBARGOS CONHECIDOS E ACOLHIDOS EM PARTE, SEM, CONTUDO, ATRIBUIR-LHES EFEITO INFRINGENTE.

TOMADA DE CONTAS ESPECIAL (TCE)

não atuou.

Conforme consignado no Relatório precedente, trata-se de Embargos de Declaração opostos pelo Sr. Ailton Nascimento (peça 113) em face do Acórdão 2140/2021-TCU-Segunda Câmara (peça 101) , mediante o qual este Tribunal de Contas da União (TCU) , sob minha relatoria, decidiu conhecer e negar provimento a Recurso de Reconsideração interposto pelo ora embargante contra o Acórdão 1.483/2020 proferido por este mesmo Colegiado sob a relatoria do Ministro André Luís de Carvalho (peça 55) .
2.	Naquela fase recursal, foram mantidos, nos exatos termos da mencionada deliberação de 2020, o julgamento pela irregularidade das contas do Sr. Ailton Nascimento, assim como o débito de R$ 100.000,00 - em valores originais que reportam a 2/7/2010 - e a multa de R$ 40.000,00 que lhe haviam sido imputados.
3.	Tal desfecho processual teve como causa a impugnação das despesas realizadas pelo Município de São Francisco-SE, sob a gestão do ora embargante, com recursos públicos federais afetos ao Convênio registrado no Sistema de Gestão de Convênios e Contratos de Repasse (Siconv) sob o número 734941/2010 (peça 6) e firmado entre aquele edilidade e o Ministério do Turismo (MTur) com o objetivo de apoiar financeiramente, a título de incentivo ao turismo, a realização do evento intitulado "São Francisco Fest 2010".
4.	Feito esse breve resumo do andamento processual destes autos, passo a me debruçar sobre os Embargos de Declaração em tela, os quais merecem ser conhecidos, haja vista encontrarem-se preenchidos os requisitos de admissibilidade constantes do art. 34 da Lei 8.443, de 16/7/1992, combinado com o art. 287 do Regimento Interno deste Tribunal.
5.	Quanto ao mérito, com as devidas vênias por dissentir do embargante, não vislumbro qualquer dos vícios por ele suscitados nesta etapa recursal, à exceção de uma das omissões que alega ter havido, à qual me dedicarei mais adiante reconhecendo-a, sem atribuir aos Declaratórios, contudo, qualquer efeito infringente.
6.	Em relação às primeiras linhas argumentativas apresentadas, por meio delas são apontadas supostas omissões do julgado quanto (i) à existência de várias peças processuais que identificariam o nexo causal entre as despesas realizadas pelo Município de São Francisco-SE e os recursos do Convênio Siconv 734941/2010 (peça 113, p. 3-4) e (ii) ao desfecho processual adotado por esta Corte quando da prolação do Acórdão 5069/2016-TCU-Primeira Câmara (peça 113, p. 4-5) .
7.	Tais argumentos caracterizam, na verdade, mera tentativa de rediscussão de mérito, eis que ambos foram devidamente enfrentados pelo Tribunal quando da prolação do Acórdão 2140/2021-TCU-Segunda Câmara, conforme se depreende dos seguintes excertos:
Instrução de peça 95, transcrita no Relatório da deliberação embargada:
"13.5 Conforme o termo de convênio (Cláusula Terceira - Das Obrigações dos Partícipes, item II) (peça 6) , compete ao convenente:
oo) apresentar na prestação de contas, quando da contratação de artistas, consagrados, enquadrados na hipótese de inexigibilidade prevista no inciso III do art. 25 da Lei nº 8.666/1993, atualizada, por meio de intermediários ou representantes, cópia do contrato de exclusividade dos artistas com o empresário contratado, registrado em cartório, sob pena de glosa dos valores envolvidos. Ressalta-se que o contrato de exclusividade difere da autorização que confere exclusividade apenas para os dias correspondentes à apresentação dos artistas e que é restrita à localidade do evento, conforme dispõe o Acórdão 96/2008-TCU-Plenário do TCU;
pp) encaminhar ao CONCEDENTE documento comprobatório do efetivo recebimento do cachê por parte dos artistas, e/ou bandas, e/ou grupo, emitido pelo contratante dos mesmos.
13.6 A exclusividade dos artistas com determinada empresa deve ser demonstrada através de contrato, registrado em cartório, sob pena de glosa dos valores envolvidos. Assim, conclui-se que o recorrente não tem razão ao alegar que não existe modelo para comprovação da exclusividade. No caso concreto, conforme afirmado pelo recorrente, houve uma autorização de exclusividade para os dias correspondentes à apresentação dos artistas e restrita à localidade do evento. A autorização de exclusividade não se confunde com contrato de exclusividade, conforme entendimento do TCU constante dos Acórdão 96/2008-TCU-Plenário (relator Ministro Benjamin Zymler) , 3.826/2013-TCU-1ª Câmara (relator Ministro Valmir Campelo) , 8.244/2013-TCU-1ª Câmara (relator Ministro Walton Alencar Rodrigues) e 351/2015-TCU-2ª Câmara (relator Ministro-Substituto Marcos Bemquerer) .
13.7 Tal autorização apenas confere a determinado empresário - ou sociedade empresária - o direito de representar artistas ou bandas, de forma exclusiva, em eventos específicos para os quais são convidados. Não se presta, portanto, a garantir ao agenciador ampla e irrestrita representação, com direito de exclusividade, para todos os eventos em que aqueles profissionais do setor artístico venham a se apresentar.
13.8. Dessa forma, considerando que não foi apresentado o contrato de exclusividade, registrado em cartório, entre as bandas e a empresa Exata Produções e Locações Ltda., e que os contratos juntados (peça 72) , conferindo exclusividade apenas para o 'São Francisco Fest 2010', são simples cartas ou autorizações de exclusividade, conclui-se que não existem elementos para justificar a contratação da mencionada empresa mediante inexigibilidade de licitação, nos termos do art. 25, inciso III, da Lei 8.666/1993.
13.9 Diferentemente das contas julgadas regulares com ressalvas mediante o Acórdão 5069/2016-TCU-Primeira Câmara (peça 79) , apontadas como paradigma pelo recorrente, nas presentes contas não restou comprovada a realização do evento objeto do convênio, conforme concluiu a Nota Técnica de Análise 158/2013 e de respectivo despacho (peças 21, p. 2, e 26) . Ademais, não foi demonstrado o nexo de causalidade entre a verba conveniada e as despesas efetuadas. Assim, não se trata de hipótese semelhante, razão pela qual as presentes contas não merecem mesmo julgamento. 
13.10 Deve-se registrar que, ao tomar ciência acerca da Nota Técnica de Análise 158/2013, o prefeito sucessor informou que não localizou os documentos complementares solicitados pela mencionada nota técnica para comprovar a execução física do objeto, e, ainda, que foi protocolada ação civil de improbidade administrativa (peças 24-25) . Conforme pesquisa na página da internet do Tribunal de Justiça do Estado de Sergipe, a mencionada ação civil de improbidade administrativa (Processo 201466300012) foi julgada e arquivada em março/2018 e, tendo em vista o fato de o processo estar em segredo de justiça, demais dados foram suprimidos (peça 92) .
13.11 Relativamente ao pagamento das atrações artísticas, o termo de convênio explicitamente determinou que deveria compor a respectiva prestação de contas, entre outros elementos, documento comprobatório do efetivo recebimento do cachê por parte dos artistas, e/ou bandas, e/ou grupo, emitido pelo contratante dos mesmos, conforme Cláusula Terceira - Das Obrigações dos Partícipes, item II, alínea pp. A apresentação do referido documento é imprescindível para comprovar a regular aplicação dos recursos, medida não adotada pelo recorrente." (peça 95, p. 7-8) 
Voto condutor do Acórdão 2140/2021-TCU-Segunda Câmara:
"7. No que tange ao mérito, manifesto-me, desde já, de acordo com os pareceres precedentes (peças 95 a 97) e incorporo às minhas razões de decidir o exame empreendido pela Serur em sua derradeira instrução (peça 95) .
8. Com efeito, as falhas apontadas pelo MTur quando dos pronunciamentos técnico (peça 21) e financeiro (peça 27) da prestação de contas do Convênio Siconv 734941/2010, quando analisadas em conjunto, amparam devidamente a conclusão daquele tomador de contas no sentido da impugnação integral das despesas afetas à referida avença.
9. Ressalte-se que a 'comprovação, por meio de fotografia, jornal, vídeo, cd's, dvd's, entre outros, de cada meta/etapa especificada no Plano de Trabalho aprovado' estava expressamente prevista no termo de convênio, mais precisamente em sua Cláusula Décima Segunda, Parágrafo Segundo, alínea 'f' (peça 6, p. 14) , não havendo como o Sr. Ailton Nascimento esquivar-se de bem cumprir essa exigência atinente à prestação de contas.
10. Ademais, o recorrente não cuidou de suprir essa falha documental na presente etapa do processo, a exemplo do que fez em relação à declaração emitida por autoridade local distinta do próprio prefeito signatário do convênio atestando a execução do objeto pactuado (peça 76, p. 2) .
11. Nessas circunstâncias, considerando as demais falhas apontadas pelo MTur como causa para a reprovação da prestação de contas do Convênio Siconv 734941/2010, todas ratificadas pela Serur a despeito dos argumentos e documentação apresentados pelo Sr. Ailton Nascimento às peças 71 a 79, não há como desconstituir o débito imputado a esse ex-prefeito pelo Acórdão 1483/2020-TCU-Segunda Câmara.
12. Permito-me, ainda, tecer breves comentários sobre a explícita e injustificada inobservância à seguinte exigência constante do Termo de Convênio Siconv 734941/2010:
'CLÁUSULA TERCEIRA - DAS OBRIGAÇÕES DOS PARTÍCIPES
 (...) 
II. Compete ao CONVENENTE:
 (...) 
pp) encaminhar ao CONCEDENTE documento comprobatório do efetivo recebimento do cachê por parte dos artistas, e/ou bandas, e/ou grupo, emitido pelo contratante dos mesmos.'
13. Certamente não se trata de falha meramente formal como parece crer o recorrente, mas de obrigação imposta pelo MTur em convênios da espécie, após reiteradas provocações deste Tribunal de Contas, com o objetivo de dar fim a um sem número de TCEs que vinham sendo instauradas pela referida pasta ministerial em decorrência, basicamente, de uma mesma ilicitude, qual seja, a contratação irregular de agentes intermediários, mediante inexigibilidade de licitação, para a realização de apresentações artísticas em diversos municípios brasileiros, sem que esses intermediários se enquadrassem como empresários exclusivos para fins do que dispõe o art. 25, inciso III, da Lei de Licitações e Contratos Administrativos e sem que se tivesse a certeza de que os recursos públicos destinados a esse tipo de evento estariam sendo gastos de acordo com os preços efetivamente praticados pelos respectivos artistas no mercado regional ou nacional.
14. Seguindo a linha de entendimento por mim recentemente adotada ao relatar outro processo especial de contas semelhante a este TC Processo 035.253/2017-7 - qual seja, o TC Processo 035.522/2017-8, em que foi proferido o Acórdão 22/2021-TCU-Segunda Câmara -, deixo consignado que o dano associado à inobservância dessa relevante regra pactuada (Cláusula Terceira, inciso II, alínea 'pp', do Termo de Convênio Siconv 734941/2010) até poderia ser descaracterizado mediante realização de pesquisa na base de dados do Instituto Nacional da Propriedade Industrial (INPI) e da Receita Federal do Brasil, a exemplo do que fiz naquele TC Processo 035.522/2017-8.
15. Ocorre que na presente TCE o conjunto de falhas apontadas em relação à prestação de contas do convênio em tela torna a mencionada pesquisa insuficiente, por si só, para, a depender do resultado, elidir o débito atribuído nestes autos ao Sr. Ailton Nascimento, razão pela qual me abstenho de requer à minha assessoria que a realize."
8.	Depreende-se desses excertos de fundamentação a absoluta improcedência dos argumentos apresentados em sede de Embargos no sentido de que este Tribunal de Contas teria sido omisso quanto (i) às várias peças processuais que identificam o nexo causal entre as despesas realizadas pelo Município de São Francisco-SE e os recursos do Convênio Siconv 734941/2010 e (ii) ao desfecho processual adotado quando da prolação do Acórdão 5069/2016-TCU-Primeira Câmara.
9.	Importa frisar que o exame empreendido pela Serur na instrução de peça 95, parcialmente colacionada acima, foi incorporado de maneira explícita como minhas próprias razões de decidir, conforme se depreende do item 7 do Voto condutor do Acórdão 2140/2021-TCU-Segunda Câmara (peça 102, p. 2) .
10.	De igual forma improcedente o argumento de que teria havido omissão e obscuridade por parte do TCU ao analisar a alegação de que o valor da multa aplicada ao Sr. Ailton Nascimento não estaria em consonância com os princípios da razoabilidade e da proporcionalidade (peça 113, p. 5-6) .
11.	No entendimento do Sr. Ailton Nascimento, sendo de R$ 100.000,00 o valor do débito que lhe foi imputado pelo Acórdão 2140/2021-TCU-Segunda Câmara, a multa arbitrada em R$ 40.000,00 por essa mesma decisão corresponderia a 40% daquele valor, e não a 23,2% conforme suscitado pelo auditor federal de controle externo encarregado de instruir o feito no âmbito da Serur (peça 95, p. 13, subitem 17.4) .
12.	Ainda segundo o embargante, "se o débito foi corrigido, a multa também efetivamente deveria ser corrigida, o que alcançaria um percentual mais avultoso, o que [teria sido] desprezado pelo Tribunal de Contas da União" (peça 113, p. 6) .
13.	Quanto a esse ponto, convém esclarecer ao recorrente que, diferentemente do débito - cujo termo a quo para fins de atualização monetária corresponde à 2/7/2010, dia em que foram repassados os recursos públicos federais ao Município de São Francisco-SE -, a multa somente foi aplicada em 10/3/2020, ao ser proferida a deliberação condenatória, no caso o Acórdão 1483/2020-TCU-Segunda Câmara (peça 55) .
14.	Eis a razão pela qual na instrução da Serur (peça 95) comparou-se o montante do débito atualizado entre 2/7/2010 e 10/3/2020 e o valor da multa aplicada nesta última data, devendo ser ratificados, destarte, os 23,2% mencionados na referida instrução técnica como sendo a razão entre a apenação e o dano apurado nos autos.
15.	Rejeito, portanto, a infundada linha de defesa na qual se cogita a ocorrência de omissão e obscuridade por parte do TCU ao analisar, em sede de Recurso de Reconsideração, o argumento de que o valor da multa aplicada ao Sr. Ailton Nascimento não estaria em consonância com os princípios da razoabilidade e da proporcionalidade.
16.	Em uma de suas últimas alegações (peça 113, p. 6-7) , o Sr. Ailton Nascimento argumenta que teria havido inobservância dos termos da Cláusula Décima Sexta do Convênio Siconv 734941/2010, que assim dispõe:
"CLÁUSULA DÉCIMA SEXTA - DA GLOSA DAS DESPESAS
É vedada a utilização dos recursos repassados pelo CONCEDENTE e os da contrapartida oferecida, em finalidade diversa da estabelecida no Plano de Trabalho aprovado, devendo o Convênio ser executado em estrita observância às suas Cláusulas e às normas pertinentes, inclusive da Portaria Interministerial n2127/2008, atualizada, sendo vedado:
I - realizar despesas a título de taxa de administração, de gerência ou similar;
II - pagar, a qualquer título, servidor ou empregado público, integrante de quadro de pessoal de órgão ou entidade pública da administração direta ou indireta, por serviços de consultoria ou assistência técnica, salvo nas hipóteses previstas em leis específicas e na Lei de Diretrizes Orçamentárias;
III - alterar o objeto do Convênio, exceto no caso de ampliação da execução do objeto pactuado ou para redução ou exclusão de meta, sem prejuízo da funcionalidade do objeto contratado;
IV - utilizar, ainda que em caráter emergencial, os recursos para finalidade diversa da estabelecida no instrumento;
V - realizar despesa em data anterior à vigência do instrumento;
VI - efetuar pagamento em data posterior à vigência deste Instrumento, salvo se expressamente autorizada pela autoridade competente do CONCEDENTE e desde que o fato gerador da despesa tenha ocorrido durante a vigência deste Instrumento;
VII - realizar despesas com taxas bancárias, multas, juros ou correção monetária, inclusive referentes a pagamentos ou recolhimentos fora dos prazos, exceto, no que se refere às multas, se decorrentes de atraso na transferência de recursos pelo concedente, e desde que os prazos para pagamento e os percentuais sejam os mesmos aplicados no mercado;
VIII - transferir recursos para clubes, associações de servidores ou quaisquer entidades congêneres, exceto para creches e escolas para o atendimento pré-escolar; e
IX - realizar despesas com publicidade, salvo a de caráter educativo, informativo ou de orientação social, da qual não constem nomes, símbolos ou imagens que caracterizem promoção pessoal e desde que previstas no Plano de Trabalho." (peça 6, p. 16) 
17.	Trata-se de inovação argumental, eis que nada parecido foi arguido em sede de Recurso de Reconsideração.
18.	Nessas circunstâncias, segundo pacífica jurisprudência pátria, sequer caberia enfrentar o argumento, haja vista a via estreita dos embargos.
19.	Nesse sentido, cito os Acórdãos 2.391/2019, 2.928/2019, 2.690/2019, 2.170/2019, 2.909/2017, 2.608/2017 e 2.367/2017 proferidos pelo Plenário desta Corte de Contas, este último de minha relatoria e os demais relatados pelos Ministros Augusto Nardes, Benjamin Zymler, Ana Arraes, Raimundo Carreiro, André Luís de Carvalho e Augusto Sherman Cavalcanti, respectivamente, podendo ser mencionados também alguns precedentes do Supremo Tribunal Federal, quais sejam, ACO 1062 AgR-ED-ED/DF de 20/4/2017, Inq 3983 ED/DF de 2/6/2016 e ACO 312 ED/BA de 7/10/2015, todos de Plenário, relatores os Ministros Edson Fachin, Teori Zavascki e Luiz Fux.
20.	De todo modo, permito-me, em poucas linhas, esclarecer ao embargante que, sob a ótica dos termos e condições por ele pactuados no bojo do Convênio Siconv 734941/2010, a condenação em débito havida na presente TCE está amparada, não na Cláusula Décima Sexta da aludida avença, mas em suas Cláusulas Terceira, inciso II, alíneas "oo" e "pp", Décima, inciso III, e Décima Segunda, parágrafo sexto, in verbis:
"CLÁUSULA TERCEIRA - DAS OBRIGAÇÕES DOS PARTÍCIPES
 (...) 
II. Compete ao CONVENENTE:
 (...) 
oo) apresentar na prestação de contas, quando da contratação de artistas, consagrados, enquadrados na hipótese de inexigibilidade prevista no inciso III do art. 25 da Lei nº 8.666/1993, atualizada, por meio de intermediários ou representantes, cópia do contrato de exclusividade dos artistas com o empresário contratado, registrado em cartório, sob pena de glosa dos valores envolvidos. Ressalta-se que o contrato de exclusividade difere da autorização que confere exclusividade apenas para os dias correspondentes à apresentação dos artistas e que é restrita à localidade do evento, conforme dispõe o Acórdão 96/2008-TCU-Plenário do TCU;
pp) encaminhar ao CONCEDENTE documento comprobatório do efetivo recebimento do cachê por parte dos artistas, e/ou bandas, e/ou grupo, emitido pelo contratante dos mesmos.
 (...) 
CLÁUSULA DÉCIMA - DA RESTITUIÇÃO DOS RECURSOS
Quando da conclusão do objeto pactuado, da denúncia, rescisão ou extinção deste Instrumento, o CONVENENTE, no prazo improrrogável de 30 (trinta) dias, contados da data da notificação, sob pena de imediata instauração de Tomada de Contas Especial do responsável, é abrigado a recolher à CONTA ÚNICA DO TESOURO NACIONAL, mantida no Banco do Brasil S.A., em nome do Ministério do Turismo, com a utilização de Guia de Recolhimento à União, solicitada ao CONCEDENTE com a menção do número do Código Identificador de que trata a alínea 'y', do item II, da Cláusula Terceira - Das Obrigações dos Partícipes, o que se segue:
 (...) 
III - o valor correspondente às despesas comprovadas com documentos inidôneos ou impugnados, atualizado monetariamente e acrescido de juros legais;
 (...) 
CLÁUSULA DÉCIMA SEGUNDA - [DA PRESTAÇÃO DE CONTAS]
 (...) 
PARÁGRAFO SEXTO. Caso a prestação de contas não seja aprovada, exauridas todas as providências cabíveis para regularização da pendência ou reparação do dano, a autoridade competente, sob pena de responsabilização solidária, registrará o fato no SICONV e adotará as providências necessárias à instauração da Tomada de Contas Especial, com posterior encaminhamento do processo à unidade setorial de contabilidade a que estiver jurisdicionado para os devidos registros de sua competência." (peça 6) 
21.	Por fim, em relação ao derradeiro ponto suscitado pelo embargante, creio que lhe assiste razão ao arguir a ocorrência de omissão no Acórdão 2140/2021-TCU-Segunda Câmara em relação à tese de defesa ventilada em sede de Recurso de Reconsideração relativamente aos R$ 5.250,00 cobrados a título de imposto sobre serviços de qualquer natureza (ISSQN) e retidos pelo Município de São Francisco-SE.
22.	Passo, então, a suprir essa omissão, enfrentando a alegação apresentada na fase recursal anterior (peça 71, p. 14-15) no sentido de que deveriam ser ressarcidos pelo Município de São Francisco-SE, e não pelo Sr. Ailton Nascimento, os R$ 5.250,00 que, tendo sido descontados do pagamento feito à empresa contratada no bojo do Convênio Siconv 734941/2010, foram creditados em favor do Município de São Francisco-SE por se referirem a imposto sobre serviços de qualquer natureza (ISSQN) .
23.	Sem razão o ex-prefeito, pois é ele o responsável direto pela não comprovação da boa e regular aplicação dos recursos públicos federais objeto desta TCE, não estando este Tribunal obrigado a também responsabilizar terceiros eventualmente beneficiados com a má aplicação desses recursos, a exemplo do que parece ter ocorrido com o Município de São Francisco-SE e a empresa contratada para realização do projeto intitulado "São Francisco Fest 2010".
24.	Em respaldo a esse entendimento, permito-me ressaltar que, de acordo com a jurisprudência amplamente majoritária desta Corte, a ausência de citação de outros responsáveis solidários pelo dano ao erário não obsta o andamento regular do processo de tomada de contas especial, tendo em vista que o instituto da solidariedade passiva constitui benefício exclusivo do credor. Nessa linha são os Acórdãos 203/2022 e 2.930/2021 de Plenário, 51/2022 e 18.817/2021 de 2ª Câmara, 11.462/2021 e 2.334/2020 de 1ª Câmara, relatados respectivamente pelos Ministros Jorge Oliveira, Bruno Dantas, André Luís de Carvalho, Marcos Bemquerer Costa, Vital do Rêgo e Benjamin Zymler. 
25.	Destarte, ao tempo que reconheço a ocorrência de omissão no Acórdão 2140/2021-TCU-Segunda Câmara em relação à tese de defesa ventilada em sede de Recurso de Reconsideração relativamente aos R$ 5.250,00 cobrados a título de ISSQN e retidos pelo Município de São Francisco-SE, rejeito o argumento de que esses R$ 5.250,00 deveriam ser ressarcidos, não pelo Sr. Ailton Nascimento, mas pela aludida edilidade.
26.	Diante disso, inobstante o reconhecimento da omissão ora em comento, ratifico e reforço os fundamentos outrora adotados em respaldo ao Acórdão 2140/2021-TCU-Segunda Câmara, que deve ser mantido em seus exatos termos.
	Ante o exposto, VOTO pela adoção da minuta de acórdão que ora submeto à apreciação deste Colegiado.
TCU, Sala das Sessões, em 29 de março de 2022.
AROLDO CEDRAZ 
Relator